臺北高等行政法院判決
　　　　　　　　　　　　　　　　　　 95年度簡字第00421號
原　　　告　甲○○
被　　　告　法務部
代　表　人　乙○○部長）住同.
訴訟代理人　丙○○
上列當事人間因申報公職人員財產事件，原告不服行政院中華民
國95年4月7日院臺訴字第0950081827號訴願決定，提起行政訴訟
。本院判決如下：
　　主  文
原告之訴駁回。
訴訟費用由原告負擔。
　　事  實
一、事實概要：
    原告於民國（下同）92年間擔任臺北市興隆國小事務組長，
    因漏未填具債務欄位之3筆款項，分別為原告或原告配偶向
    臺灣銀行申請之房屋貸款，3筆債務共計新臺幣（下同）5﹐
    118﹐117元，經被告以原告故意申報不實，處以罰緩9萬元
    ，並將被裁定公佈姓名，損害原告之權益及名譽甚鉅，原告
    不服提起訴願，亦遭訴願決定駁回，爰依法向本院提起行政
    訴訟。
二、兩造聲明：
　(一)原告聲明求為判決：
    1.訴願決定及原處分撤銷。
    2.訴訟費用由被告負擔。
  (二)被告聲明求為判決：
    1.原告之訴駁回。
    2.訴訟費用由原告負擔。
三、兩造之爭點：
　(一)原告主張之理由：
    1.原告於92年間自國立體育學院科員，調升至臺北市興隆國
      小擔任事務組長，按公職人員財產申報法第3條規定：「
      公職人員之財產除應於就職3個月內申報，並應每年辦理
      定期申報一次。」本人依法已於期限內申報，惟當時臺北
      市政府公職人員財產申報作業採網路申報方式，查臺北市
      政府政風處及所屬政風機構於每年定期申報期間，均會舉
      辦相關講習，協助申報義務人了解相關法規，並教導如何
      利用網路申報系統輸入財產資料以及如何順利傳送檔案。
      由於原告係到職申報，申報期間並未有辦理相關講習，僅
      由學校人事人員給予原告一組帳號並告知原告應於期限內
      上網申報，其餘操作及相關規定等只能由本人自行摸索，
      由於新到職工作繁忙，又初任主管職務，對於財產申報資
      料，未有充裕時間一次蒐集齊全。其實，原告已將負債資
      料全數鍵入，獲悉漏未傳送負債資料之際，亦感相當驚訝
      ，可能本人輸入資料過程中有疏忽漏未儲存之情形，竟未
      發覺缺漏，認為均已登載妥當，而予以傳送，實非有意登
      載不實。
    2.另按公職人員財產申報法第10條規定略以：受理申報機關
      認有申報不實者，得向該財產所在地之機關、團體或個人
      查詢，受查詢者據實說明之義務。原告於92年底即調職行
      政院客家委員會，於93年10月5日突然收到由興隆國小轉
      交一封無發文日期、發文字號與印信之通知書，僅加蓋教
      育局政風室無行文依據之圓戳，原告接到通知書時，甚感
      莫名，主動打電話聯繫申報機關承辦人，該承辦人答覆本
      案已逾越時效，未申報之資料係負債之部分，「一看也知
      道」屬於非故意申報不實，表示不用擔心，遺漏部分只要
      收集相關資料及任隨便寫個理由即可。因通知程序如此簡
      陋且承辦人態度亦讓本人感覺「沒關係」，故本人即不以
      為意，未再花時間詳細說明實情，僅簡單一紙說明「茲因
      第一次作財產申報，不知負債也要申報，現已知會作為改
      善之依據」，原以為承辦人已知悉，對於本案之處理已有
      共識，無須多做解釋，只要做「形式上」補正即可，且承
      辦人對於原告所提出之資料均無意見或建議，更讓原告認
      為可以放心，被告之作為實令人有「不教而殺」之感慨。
      據悉，臺北市政府教育局每年受理逾千件之財產申報案件
      ，然該政風單位僅有十餘人編制，實際承辦人又更少，故
      難以關照每位申報義務人之需求，但由於原告當時已離開
      臺北市政府，且任職期間僅一年，對於府內相關作業及內
      部人員處理情形未能多加打探，又新任職務不用申報財產
      ，對於相關規定雖略有了解，但實際作業如何卻不甚熟悉
      ，過度依賴承辦人所言，未詳加求證，以致錯失說明良機
      ，並讓各權責主管機關認為本人草率填載，再以過失來卸
      責，然實非如此，併請鈞院諒查。
    3.依據公職人員財產申報法第11條規定：「公職人員明知應
      依規定申報，無正當理由不為申報，處新臺幣六萬元以上
      三十萬元以下罰鍰。其故意申報不實者，亦同。」其處罰
      以故意為必要，惟目前行政主管機關把申報不實的間接故
      意擴張的非常寬，申報人申報內容不符，常被認定是間接
      故意（視同發生不違背其本意），縱如被告所認原告存有
      間接故意，然而，本條條文前段係以公職人員明知為要件
      ，亦即相對人須具有刑法第13條第1項的直接故意為要件
      ，此觀69年台上字第595號判例意旨自明。公職人員財產
      申報法第11條之規定目的，既然是在懲罰申報不實或故意
      不為申報，且二者處罰的法定罰鍰額相同，但「故意不為
      申報」之惡性卻較「故意申報不實」為重，何以可受到「
      故意」之規範而得免受較嚴格課罰，豈失法律的衡平性，
      故本條後段的「故意申報不實」，其亦應以「直接故意」
      為限，始屬相當。對於原告而言，因上述原由遺漏，未填
      報負債項目，即被認定故意而遭受嚴厲處分，本人戮力從
      公未有貪贓枉法，卻要被公佈姓名，又原告月薪不過5萬
      餘元，如此裁罰對於原告之財務狀況不啻雪上加霜。財產
      申報法為陽光法案之一，其目的是讓全民能檢視公職人員
      的財產，達到全民監督的效果，而非懲罰公職人員疏失，
      如果公務員有所不慎，即被嚴格的認定有惡性、有故意，
      遭受罰款及公佈姓名等金錢及名譽之損害，其立法所欲達
      到之目的與其手段之間，顯已失卻合理比例，將嚴重傷害
      公務人員尊嚴與士氣，本案原告初次申報財產疏於注意，
      爾後定將銘記於心，盡一切公職人員應作為之義務。
    4.按公職人員財產申報法第1條規定「為端正政風，確立公
      職人員清廉之作為，建立公職人員利害關係之規範，特制
      定本法」，觀本條之立法意旨係在確立公職人員的清廉作
      為，原告疏於注意漏報負債部分，負債部分又為不動產之
      貸款，當初申報時已將所有不動產之資料依規定申報，不
      動產之貸款資料均隨土地所有權狀予以設定，即使房屋仲
      介公司等民間單位亦均可輕易查證銀行房屋貸款資料，原
      告已誠實申報不動產，絕無有惡意或故意隱匿債務之意圖
      ，睽諸上開立法意旨，及綜上所陳，懇請鈞院量查上情，
      依法撤銷訴願決定及原處分，並命被告應依原告之聲明。
　(二)被告主張之理由：
    1.按公職人員及其配偶之所有應申報財產，應一併申報，又
      債務類總額達新臺幣（下同）100萬元，即應申報，公職
      人員財產申報法（下稱「本法」）第5條第1項、第2項及
      同法施行細則第19條第1項第1款分別定有明文。又本法第
      11 條後段處罰「故意申報不實」，係以「故意」為其構
      成要件，不以直接故意為限，至該法後段所謂「亦同」，
      僅指其「處罰」與前段之規定相同，並非指其處罰之構成
      要件亦與前段相同，係以處罰「直接故意」為限（最高行
      政法院92年度判字第78號判決意旨參照）。
      且公職人員財產申報制度目的，係藉由公職人員申報財產
      並公開接受民眾查閱，使民眾檢驗公職人員之操守、清廉
      度及誠實度，進而增進對公職人員及政府施政作為之信賴
      ，公職人員若未能確實申報財產狀況，即使非屬明知之直
      接故意行為，而係輕率填寫其負有正確申報義務之財產項
      目，因其當可預見該申報項目數額與實際財產項目數額有
      可能不相符而構成申報不實，仍抱持無所謂心態為之，縱
      使該財產來源正當或並無隱匿財產之意圖，仍符合本法「
      故意申報不實」違章行為之「故意」；行政法院歷來判決
      均肯認上開見解（改制前行政法院88年度判字第4203號判
      決，及臺北高等行政法院91年度簡字第195號、91年度訴
      字第3228號、91年度簡字第299號、94年度簡字第00690號
      判決意旨參照），原告自難以此為其申報不實之免責理由
      ，合先敘明。
    2.本件原告確有申報不實情事，有原告92年財產申報表、臺
      灣銀行存放款資料電子檔案、臺灣土地銀行存放款資料電
      子檔案等資料在卷可稽。查納稅義務人於申報財產前查明
      財產確實狀況並依實申報，係申報人之法定義務，各項財
      產之申報標準本法及填表說明均已詳細列載，債務為法定
      應申報之財產，財產申報表中亦將「債務」清楚明白獨列
      一欄，原告自應於申報之初詳細瞭解相關規定，並向相關
      之金融機構詳實查詢後據以申報，其未於送出財產申報資
      料前逐一檢視申報內容是否完整，亦未於受理申報機關實
      質審查前申請補正，致申報內容與實際財產狀況不相符，
      實難認有據實申報之確信，其有申報不實之故意，應堪認
      定。
    3.綜上所述，原告之訴顯非適法，請判決如被告訴之聲明。
　　理  由
一、公職人員財產申報法（下稱本法）第5 條規定「公職人員應
    申報之財產如左：一不動產、船舶、汽車及航空器。二一定
    金額以上之存款、外幣、有價證券及其他具有相當價值之財
    產。三一定金額以上之債權、債務及對各種事業之投資。公
    職人員之配偶及未成年子女所有之前項財產，應一併申報。
    」第11條第1 項規定「公職人員明知應依規定申報，無正當
    理由不為申報，處新臺幣6 萬元以上30萬元以下罰鍰。其故
    意申報不實者，亦同。」又同法施行細則第19條第1 項第1
    款規定「本法第5 條第1 項第2 款及第3 款之一定金額，依
    左列規定：一存款、有價證券、債權、債務、及對各種事業
    之投資，每類之總額為新臺幣1 百萬元，或有價證券之上市
    股票總額為新臺幣50萬元。．．．」。
二、查原告為臺北市興隆國小擔任事務組長，於92年申報財產時
    ，漏報原告或原告配偶向臺灣銀行申請之房屋貸款共3筆，3
    筆債務共計5﹐118﹐117元，有其92年公職人員財產申報表
    、臺灣銀行存放款資料電子檔案、臺灣土地銀行存放款資料
    電子檔案等資料或影本附原處分卷可稽，原告對於漏報之事
    實固不爭執，惟主張其漏報行為並非出於故意，而未該當於
    上述公職人員財產申報法之處罰構成要件等語。
三、按前述公職人員財產申報法第11條第1 項規定「明知應依規
    定申報，無正當理由不為申報」或「故意申報不實」，是知
    構成違反該規定之行為係以故意為其主觀要件。又此所謂「
    故意」，並不限於直接故意，間接故意（學理上或稱為未必
    故意）亦屬之。稱「直接故意」者，乃指行為人對於行政違
    章行為之構成要件事實，明知並有意使其發生而言。而稱「
    間接故意」者，則係指行為人對於行政違章行為預見其發生
    ，且其發生不違反其本意而言。此外故意之內涵前可區分為
    「構成要件故意」及「違法性認識」，前者是指對客觀構成
    要件事實之主觀認知，原則上是不牽涉到價值判斷；後者則
    是指「認知到自己之客觀作為是法規範所禁止者（或自已之
    客觀不作為是法規範期待自已在當時環境下應作成者）」。
    「構成要件故意」與「違法性認識」雖然在概念上可以明確
    區分，但在個各種類型之刑事罪名或行政違章中，則不免有
    相互補充影響之關係，特別在行政罰之「行為罰」類型或刑
    事之「行為犯」類型，為違法行為之「行為構成要件故意」
    ，同時也表徵了對法規範之蔑視與輕忽，而同時有「違法性
    認識」。在「直接故意」之情況下，顯示出行為人對禁止法
    規範（或誡命法規範）之明顯蔑視，但「間接故意」則會呈
    現出行為人對法規範之輕忽與漠視，以上二者均屬「故意」
    ，只不過責任有輕重而已。
四、本件原告雖主張不動產之貸款資料均隨土地所有權狀予以設
    定，民間單位亦可輕易查知，原告既已申報不動產，絕無故
    意隱匿債務之意圖，致有漏報，並非故意，本件裁罰不符合
    立法目的等語。惟查公職人員申報財產之申報重在誠實，而
    公職人員申報財產之表格第(十)欄（即第5 頁）第1 行已就申
    報人是否有債務情事預留位置，提醒負有債務之申報人填寫
    ，而載明「債務（總金額：元）」，且該表格並就「種類」
    、「債權人」、「債務人及地址」及「金額」等事項申報明
    確分項記載，有該公職人員申報財產之空白表格附卷足稽，
    原告既逐項填寫自當發現有債務填寫欄；又原告或其配偶對
    於渠等所有之不動產有無向銀行貸款，自己亦知之最稔，其
    於申報前既已明知有房屋貸款之事實，於填寫申報表格之際
    ，復有(十)債務欄位之填載位置，竟就有預見臚列之債務表格
    視而未見，難謂無「有預見其發生，其發生不違背其本意」
    之間接故意行為，原告主張過失未填載債務之說法，難謂可
    採。縱然負債係屬個人財產之減少，惟公職人員財產之申報
    ，並不只就財產之增加為申報之規定，亦就財產之減少為申
    報之要求，其主要目的在求符合事實，原告所有不動產既已
    向銀行貸款自必須支付本金及利息，即應依法申報，以免申
    報失真，而盡失申報財產「攤在陽光下」之美意。
五、從而，本件裁罰係為達成行政目的之必要手段，被告之裁罰
    於法自屬有據；又被告依上揭法規之罰鍰，係採法定罰緩內
    之金額9 萬元，並無法再因原告違規之情節予以減輕之原因
    ，應認原處分並無違誤，訴願決定予以維持亦無不合。原告
    徒執前詞，訴請求撤銷，為無理由，應予駁回。又本件事證
    明確，爰不經言詞辯論逕為判決。
六、據上論結，本件原告之訴為無理由，爰依行政訴訟法第233
    條第1項、第98條第3項前段，判決如主文。
中　　華　　民　　國　　96　　年　 　3　　月　 29  　 日
                              第六審判庭
                                  法  官   陳鴻斌
上為正本係照原本作成。
本件以訴訟事件所涉及之法律見解具有原則性者為限，始得於本
判決送達後20日內向本院提出上訴狀並表明上訴理由，如已於本
判決宣示後送達前提起上訴者，應於判決送達後20日內補具上訴
理由（均按他造人數附繕本），且經最高行政法院許可後方得上
訴。
中　　華　　民　　國　　96　　年　 　4　　月　  9  　 日
                                  書記官  陳清容
